【裁判字號】    98,訴,131
【裁判日期】    980430
【裁判案由】    偽造文書
【裁判全文】
臺灣臺北地方法院刑事判決               98年度訴字第131號
公  訴  人  臺灣臺北地方法院檢察署檢察官
被      告  甲○○
上列被告偽造文書案件，經檢察官聲請簡易判決處刑（九十七年
度偵字第二六四四四號），本院認為不宜，改依通常程序審理，
茲判決如下：
    主  文
甲○○行使偽造私文書，足以生損害於公眾及他人，處有期徒刑
肆月，如易科罰金，以銀元佰元即新臺幣玖佰元折算壹日，減
為有期徒刑貳月，如易科罰金，以銀元佰元即新臺幣玖佰元折
算壹日，於民國九十四年五月二十日補領國民身分證申請書上偽
造「乙○」之簽名貳枚及指印壹枚均沒收。又行使偽造私文書，
足以生損害於公眾及他人，處有期徒刑肆月，如易科罰金，以新
臺幣壹仟元折算壹日，於民國九十七年七月四日補領國民身分證
申請書上偽造「乙○」之簽名壹枚沒收。應執行有期徒刑伍月，
如易科罰金，以銀元佰元即新臺幣玖佰元折算壹日。緩刑年
。其於民國九十四年五月二十日及九十七年七月四日之補領國民
身分證申請書上偽造「乙○」之簽名枚及指印壹枚均沒收。
    事  實
一、甲○○於民國九十四年四月二十三日以探視其與我國臺灣地
    區人民結婚多時，已取得國民身分證之姊姊乙○為由，自大
    陸地區進入我國臺灣地區探親時，因念及其家境清寒，欲在
    臺灣地區工作以供家用，遂基於行使偽造私文書之犯意，於
    同年五月二十日，在未經其姊乙○同意之情形下，擅自拿取
    乙○之護照，假冒乙○之身分至臺北市中山區戶政事務所，
    向戶政事務所承辦人員謊報乙○之國民身分證遺失及申請補
    領，而在補領國民身分證申請書之國民身分證申請書領證核
    章欄、申請人欄中各偽造乙○之簽名各一枚，並於捺印指紋
    欄內，偽造「乙○」之指印一枚（聲請簡易判決處刑書漏載
    捺印指紋欄）後，即將其本人相片黏貼於該申請書上，持之
    向不知情之中山區戶政事務所承辦人員行使，該承辦人員於
    查驗相關證件後，因疏未注意甲○○之面容與乙○護照內之
    照片仍略有不同，而認甲○○確係乙○本人而准其遺失補領
    國民身分證之申請，並核發上有甲○○照片之乙○國民身分
    證一紙予甲○○，足以生損害於乙○及戶政機關對於戶籍管
    理之正確性，惟甲○○於取得上開國民身分證後，在尚未使
    用該身分證時，隨即於同年六月二十三日搭機返回大陸地區
    。嗣甲○○於返回大陸地區後，因於九十四年七月二十一日
    與臺灣地區男子潘黃水結婚，而於九十四年十二月十七日以
    依親為由進入臺灣地區後，因家中經濟困難，亦無法取得國
    民身分證就業以資助家計，遂又另基於行使偽造私文書之犯
    意，趁至乙○家中幫忙照顧外甥之際，在未經乙○同意下，
    擅自偽以乙○之身分，持乙○之護照至戶政事務所辦理國民
    身分證遺失及補領，並在補領國民身分證申請書中貼上自己
    之照片，及在申請人欄中偽造乙○之簽名一枚後，持向臺北
    市中山區戶政事務所承辦人員行使。嗣因該承辦人員發覺申
    請書上甲○○相片與乙○歷次請領國民身分證資料中之照片
    不符，甲○○則託詞逃逸，並拒不到場說明，經臺北市中山
    區戶政事務所承辦人員函送警局處理後，始循線查知上情。
二、案經臺灣臺北地方法院檢察署檢察官自動檢舉聲請簡易判決
    處刑。
    理  由
一、按被告以外之人於審判外之言詞或書面陳述，除法律有規定
    者外，不得作為證據，刑事訴訟法第一百五十九條第一項定
    有明文。另按被告以外之人於審判外之陳述，雖不符前四條
    之規定，而經當事人於審判程序同意作為證據，法院審酌該
    言詞陳述或書面陳述作成時之情況，認為適當者，亦得為證
    據；當事人、代理人或辯護人於法院調查證據時，知有第一
    百五十九條第一項不得為證據之情形，而未於言詞辯論終結
    前聲明異議者，視為有前項之同意，同法第一百五十九條之
    五亦已明訂。本案據以認定被告甲○○犯罪事實之證據，有
    部分證人屬於傳聞證據，惟因被告及公訴人於本院言詞辯論
    終結前，均未對於證據能力聲明異議，依刑事訴訟法第一百
    五十九條之五第一項、第二項規定，視為同意上開證據具備
    證據能力，本院審酌該等傳聞證據作成之情況，亦無違法或
    不當情事，因而認為適當，故該等傳聞證據均具備證據能力
    而得作為證據，合先敘明。
二、前揭犯罪事實，業據被告於檢察官偵查中及本院訊問時坦承
    不諱，核與證人乙○於偵訊中所述：其於九十四年五月二十
    日補領身分證申請書上照片確為被告所有，且係被告未經其
    同意，拿取其護照後至戶政機關申請等情一節相符，並有臺
    北市中山區戶政事務所九十七年七月十日函附乙○初領、換
    領國民身分證申請書、九十四年五月二十日補領國身分證申
    請書、九十七年七月四日補領國民身分證申請書、證人乙○
    護照影本、換證照片對照表各一紙及外交部領事事務局九十
    七年八月七日函暨所附乙○護照申請書一份在卷可稽，足證
    被告自白核與事實相符，應堪信為真正。是本件事證明確，
    被告犯行洵堪認定，應予依法論科。
三、查被告於為九十四年五月二十日之偽造文書犯行後，刑法部
    分條文業於九十四年一月七日修正，同年二月二日經總統令
    公布，並自九十五年七月一日起施行。修正後刑法第二條第
    一項規定：「行為後法律有變更者，適用行為時之法律。但
    行為後之法律有利於行為人者，適用最有利於行為人之法律
    。」此條規定與刑法第一條罪刑法定主義契合，係規範行為
    後法律變更所生新舊法律比較適用之準據，是刑法第二條本
    身雖經修正，尚無比較新舊法之問題，應一律適用裁判時之
    現行刑法第二條以決定適用之刑罰法律。又本次修正涵蓋之
    範圍甚廣，故比較新舊法時，應就罪刑有關之共犯、未遂犯
    、想像競合犯、牽連犯、連續犯、結合犯，以及累犯加重、
    自首減輕暨其他法定加減原因（如身分加減）與加減例等一
    切情形，綜其全部罪刑之結果而為比較，有最高法院九十五
    年度第八次刑事庭會議決議可資參照。經查：
  (一)刑法第二百十二條之罰金刑部分，在刑法修正前，刑法分則
    編各罪所定罰金刑之貨幣單位原為銀元，其最高罰金數額，
    從各該法條規定，而最低罰金數額，則依修正前刑法第三十
    三條第五款之規定為1元以上（貨幣單位為銀元），且若定
    有罰金刑之論罪法條係於七十二年六月二十五日前所制定，
    而該法條日後均未修正者，得依罰金罰鍰提高標準條例第一
    條前段規定，就其原定數額提高為二倍至十倍，其後修正者
    則不提高倍數，並依現行法規所定貨幣單位折算新臺幣條例
    第二條規定，以銀元一元折算為新臺幣三元；於刑法修正後
    ，因刑法第三十三條第五款修正為：「罰金：新臺幣一千元
    以上，以百元計算之。」使得刑法之罰金貨幣單位已由銀元
    改為新臺幣，則刑法分則編各罪所定罰金刑之貨幣單位，自
    應配合修正為新臺幣，又為使刑法分則編各罪所定罰金之最
    高數額與刑法修正前趨於一致，乃增訂刑法施行法第一條之
    一：「中華民國九十四年一月七日刑法修正施行後，刑法分
    則編所定罰金之貨幣單位為新臺幣。九十四年一月七日刑法
    修正時，刑法分則編未修正之條文定有罰金者，自九十四年
    一月七日刑法修正施行後，就其所定數額提高為三十倍。但
    七十二年六月二十六日至九十四年一月七日新增或修正之條
    文，就其所定數額提高為三倍。」從而，刑法分則編各罪所
    定罰金刑之最高數額，於刑法修正前後並無不同，惟修正後
    刑法第三十三條第五款所定罰金刑最低數額，較之修正前提
    高，修正後之規定對被告並非較為有利，揆諸前揭刑法第二
    條第一項前段規定，自應適用修正前刑法第三十三條第五款
    之規定。
  (二)罰金刑之加減，依修正前刑法第六十八條，僅加減其最高度
    ，修正後刑法第六十七條則規定，其最高度及最低度同加減
    之。就減輕而言，因修正前刑法第六十八條規定罰金最低度
    不予減輕，較諸修正後刑法第六十七條規定罰金最低度亦予
    減輕之規定，修正後之規定較有利於被告。
  (三)修正前刑法第五十一條第五款規定，數罪併罰，分別宣告多
    數有期徒刑者，於各刑中之最長期以上，各刑合併之刑期以
    下，定其刑期。但不得逾二十年。修正後刑法同條款則將定
    應執行刑之上限提高為三十年，以舊法較有利被告。
  (四)經綜合比較之結果，應以修正前之舊法對於被告較為有利，
    而應予適用。
四、核被告所為，係犯刑法第二百十六條、第二百十條行使偽造
    私文書罪。其於補領國民身分證申請書上偽造乙○簽名及指
    印之行為，均為偽造上開私文書之部分行為，與偽造之低度
    行為均為行使之高度行為所吸收，而不另論罪。又被告二次
    行使偽造私文書犯行，犯意各別、行為互殊，應予分論併罰
    。爰審酌被告因經濟情況欠佳，自大陸地區來台依親，為求
    謀職營生，鋌而走險，犯後坦承犯行及態度良好等一切情狀
    ，分別量處如主文所示之刑，並各諭知易科罰金之折算標準
    。又被告於為九十四年五月二十日之行使偽造私文書之犯行
    後，刑法第四十一條於九十四年二月二日修正公布，罰金罰
    鍰提高標準條例第二條亦於九十五年五月十七日修正刪除，
    而依修正前刑法第四十一條第一項前段之規定：「犯最重本
    刑為五年以下有期徒刑以下之刑之罪，而受六個月以下有期
    徒刑或拘役之宣告，因身體、教育、職業、家庭之關係或其
    他正當事由，執行顯有困難者，得以一元以上三元以下折算
    一日，易科罰金。」；又依修正前罰金罰鍰提高標準條例第
    二條前段規定，就易科罰金應就其原定數額提高為一百倍折
    算一日，則刑法修正前易科罰金之折算標準，應以銀元一百
    元至三百元折算一日，依現行法規所定貨幣單位折算新臺幣
    條例則為以新臺幣三百元至九百元折算一日。若與九十四年
    二月二日修正公佈，九十五年七月一日施行之刑法第四十一
    條第一項前段所規定：「犯最重本刑為五年以下有期徒刑以
    下之刑之罪，而受六個月以下有期徒刑或拘役之宣告者，得
    以新臺幣一千元、二千元或三千元折算一日，易科罰金。」
    相比較之結果，自應以修正前刑法第四十一條第一項前段易
    科罰金之規定，對被告較為有利，而應予適用，爰依修正前
    刑法第四十一條第一項前段之規定，諭知其此部分之易科罰
    金之折算標準；至被告於九十七年七月四日所為行使偽造私
    文書罪之犯行，則因係於新法施行後所為，即應適用修正後
    刑法第四十一條第一項前段之規定，諭知其易科罰金之折算
    標準。另被告於九十四年五月二十日所犯行使偽造私文書罪
    之犯行，係在九十六年四月二十四日以前所為，並無其他不
    合中華民國九十六年罪犯減刑條例所定不得減刑之情形，爰
    依中華民國九十六年罪犯減刑條例第二條第一項第三款、第
    七條、第九條之規定，就此部分犯行減其宣告刑二分之一，
    並依同條例第十一條之規定，與其於九十七年七月四日所為
    不得減刑之行使偽造私文書罪之犯行，應依修正前刑法第五
    十一條第五款之規定定其應執行刑。又數罪併罰，其中部分
    之裁判易刑標準係依舊法諭知，另部分依新法諭知，合併定
    刑後之易刑標準，應依刑法第二條之規定，擇有利於行為人
    之折算標準適用之，有最高法院八十六年度臺非字第八七號
    判決意旨可資參照，是本件合併定刑後，其易科罰金部分，
    應依修正前刑法第四十一條第一項，修正前罰金罰鍰提高標
    準條例第二條，現行法規所定貨幣單位折算新臺幣條例第二
    條之規定，以銀元三百元即新臺幣九百元折算一日，對被告
    較為有利，而應予適用，附此敘明。
五、末查，被告前並無犯罪紀錄，有臺灣高等法院被告前案紀錄
    表一份可按，其因一時失慮，偶罹刑典，事後已坦承犯行，
    深具悔意，經此刑之宣告後，應知警惕而無再犯之虞，本院
    因認暫不執行其刑為當，經比較修正前後刑法第七十四條第
    一項之規定，爰適用較有利於被告之修正後刑法第七十四條
    第一項第一款之規定，予以宣告緩刑三年，用啟自新。
六、被告在九十四年五月二十日補領國民身分證申請書上偽造之
    乙○簽名二枚、指印一枚，及在九十七年七月四日補領國民
    身分證申請書上偽造乙○之簽名一枚，依刑法第二百十九條
    規定，不問屬於犯人與否，均由本院宣告沒收之。
七、公訴意旨另以：被告甲○○基於偽造文書之犯意，於九十四
    年五月二十日未經其姊乙○同意，擅自拿取乙○之護照，假
    冒乙○之身分至臺北市中山區戶政事務所，向戶政事務所承
    辦人員謊報國民身分證遺失及申請補領，並在補領國民身分
    證申請書領證核章欄及申請人欄內，偽造乙○署名各一枚，
    並將其本人相片黏貼於申請書上，復持以向不知情之戶政事
    務所承辦人員申請補領新國民身分證而行使之，該承辦人員
    即以被告之相片製作乙○之國民身分證，以此方式偽造乙○
    國民身分證一紙，足以生損害於乙○及戶政機關對戶籍管理
    之正確性，因認被告另涉犯刑法第二百十二條之偽造特種文
    書罪嫌云云。然查，所謂間接正犯，係指犯罪行為人不親自
    實施犯罪，而利用無責任能力人或無犯罪意思之人實施犯罪
    而言，故必須被利用人之行為成立犯罪時，該利用者始能依
    間接正犯論處。而刑法第二百十二條之偽造特種文書罪，以
    無制作權之人冒用有制作權者之名義而制作該文書為要件，
    如果制作該文書者，對於此種文書本有制作之權，即不發生
    偽造問題。本件臺北市中山區戶政事務所於九十四年五月二
    十日所補發乙○之國民身分證一紙，乃戶政機關本於職權有
    權制作之文書，自無偽造可言，該國民身分證既非偽造，被
    告自無成立偽造特種文書罪之間接正犯之餘地。惟公訴人認
    被告此部分所為，與上開論罪科刑之行使偽造私文書罪間有
    有牽連犯或想像競合犯之裁判上一罪關係，爰不另為無罪之
    諭知。
據上論斷，應依刑事訴訟法第四百五十二條、第二百九十九條第
一項前段，刑法第二條第一項、第二百十六條、第二百十條、第
二百十九條、第四十一條第一項前段、第七十四條第一項第一款
，修正前刑法第四十一條第一項前段、第五十一條第五款，修正
前罰金罰鍰提高標準條例第二條，現行法規所定貨幣單位折算新
臺幣條例第二條，中華民國九十六年罪犯減刑條例第二條第一項
第三款、第七條、第九條、第十一條，刑法施行法第一條之一，
判決如主文。
本案經檢察官李彥霖到庭執行職務。
中    華    民    國    98    年    4     月    30    日
                臺灣臺北地方法院刑事第十七庭
                        審判長法  官  劉煌基
                              法  官  賴淑美
                              法  官  劉秀君
上正本證明與原本無異。
如不服本判決應於收受送達後10日內向本院提出上訴書狀，並應
敘述具體理由；其未敘述上訴理由者，應於上訴期間屆滿後20日
內向本院補提理由書（均須按他造當事人之人數附繕本）「切勿
逕送上級法院」。告訴人或被害人如對於本判決不服者，應具備
理由請求檢察官上訴，其上訴期間之計算係以檢察官收受判決正
本之日期為準。
                              書記官  吳俊龍
中    華    民    國    98    年    4     月    30    日
附錄本案論罪科刑法條全文：
中華民國刑法第210條
（偽造變造私文書罪）
偽造、變造私文書，足以生損害於公眾或他人者，處 5 年以下有
期徒刑。


司法院資訊處製作；財團法人民間司法改革基金會備份。
